【裁判字號】    99,台上,793
【裁判日期】    990204
【裁判案由】    違反臺灣地區與大陸地區人民關係條例
【裁判全文】
最高法院刑事判決              九十九年度台上字第七九三號
上  訴  人  甲○○
            乙○○
上列上訴人等因違反台灣地區與大陸地區人民關係條例案件，不
服台灣高等法院高雄分院中華民國九十六年十二月三十一日第二
審判決（九十六年度上訴字第一七二二號，起訴案號：台灣高雄
地方法院檢察署九十五年度偵字第三三二七四號、九十六年度偵
字第八五七號、第一七四一號、第二一二三號、第二一五九號）
，提起上訴，本院判決如下：
    主  文
上訴駁回。
    理  由
按刑事訴訟法第三百七十七條規定：上訴於第三審法院，非以判
決違背法令為理由不得為之；是提起第三審上訴，應以原判決違
背法令為理由，係屬法定要件。如果上訴理由書狀並未依據卷內
訴訟資料具體指摘原判決不適用何種法則或如何適用不當；或所
指摘原判決違法情事，顯與法律規定得為第三審上訴理由之違法
情形不相適合；均應認其上訴為違背法律上之程式，予以駁回。
本件原判決撤銷第一審就上訴人甲○○、乙○○等部分所為之科
刑判決，改判依修正前刑法牽連犯之規定，分別從一重論處甲○
○共同連續意圖營利違反不得使大陸地區人民非法進入台灣地區
之規定（累犯）罪刑（處有期徒刑三年六月，減為有期徒刑一年
九月）、乙○○共同意圖營利違反不得使大陸地區人民非法進入
台灣地區之規定罪刑（處有期徒刑一年十月，減為有期徒刑十一
月）。甲○○之上訴意旨略稱：（一）原判決事實欄先認定：經
營「大樂應召站」之「宏哥」亦係本案之共同正犯，惟其後僅
認定：甲○○、莊○○、「小蔡」、乙○○、許○○、吳○○等
人，就本件犯行有犯意聯絡及行為分擔，於理由又祇說明：「乙
○○、許○○分別與甲○○、莊○○及『宏哥』、『小蔡』及應
召站成年人成員間，就犯罪事實二、(一)部分，有犯意聯絡及行為
分擔，均應論以共同正犯」，而未說明「宏哥」與乙○○等人是
否亦係共同正犯，顯有理由不備及理由矛盾之違法。（二）原判
決雖認定：甲○○與乙○○、許○○、莊○○、吳○○等人係共
同正犯，惟其理由內祇記載：「甲○○係為圖得大陸女子每次
性交易之管理費用新台幣（下同）一百元，莊○○係為圖得大陸
女子每次性交易之費用二百元，許○○、乙○○（、吳○○）等
三人，則係為圖得每月領得之人頭丈夫費用二至三萬元，故足認
甲○○、莊○○、許○○、乙○○等四人均具有營利之意圖甚明
」；則甲○○與許○○等人營利之目的，既不相同，彼等如何萌
生共同之犯意﹖又如何有犯意聯絡及行為分擔﹖原判決未予說明
，自屬理由不備。（三）台灣地區與大陸地區人民關係條例第七
十九條第二項加重處罰之規定，原係專為「蛇頭」而設，該規定
自應以該「蛇頭」之獲利與其非法安排大陸地區人民非法進入台
灣地區之行為間，具有相當對價關係者為限，有台灣高等法院高
雄分院九十六年度上訴字第一五八二號判決可稽。原判決既認定
甲○○所圖得之營利係每次性交易之管理費用一百元，則該一百
元顯與安排大陸地區人民非法進入台灣地區之行為，不具有相當
對價關係，甲○○協助陳○○等大陸地區人民非法進入台灣地區
，僅該當於台灣地區與大陸地區人民關係條例第七十九條第一項
之規定，原審遽依同法條第二項規定論處甲○○罪刑，有適用法
則不當及理由不備之違法。乙○○之上訴意旨略稱：（一）乙○
○於原審曾聲請傳喚證人即高雄市政府警察局刑事警察大隊偵查
員李○○到庭作證，以證明乙○○為警查獲後，主動告知警方尚
有同夥在車上等候，並提供綽號「阿輝」所使用小客車之車牌號
碼，致使警方得以順利查獲幕後「蛇頭」莊○○、甲○○到案及
上訴人為李○○之線民，除本案外，亦經常提供破案情資，對社
會有所貢獻，有暫不執行刑期為適當之情形等事實，原審未予調
查，顯有應於審判期日調查之證據未予調查之違法。（二）乙○
○對
本件犯罪事實坦承不諱，犯後態度良好，顯有悔意，其不諳法律
，因經濟不景氣，就業困難，一時失慮，誤觸刑章，經此教訓已
知警惕，且又罹患慢性心臟衰竭症，顯不適合入監服刑，原判決
未審酌刑法第五十七條第四款規定及諭知乙○○緩刑，自屬不當
各等語。甲○○並提台灣高等法院高雄分院九十六年度上訴字第
一五八二號判決影本乙份為證。惟查：原判決依憑調查證據之結
果並綜合卷內證據資料，認定上訴人等分別有其事實欄所載之犯
行，已於理由內詳敘其調查證據之結果及取捨證據認定之理由，
並就甲○○聲請傳喚證人即高雄市政府警察局員警黃○○部分，
說明無傳喚必要之理由（見原判決正本第八頁第二五行至第九頁
第三行）。復說明援引作為判決基礎之證據資料，均具有證據能
力所憑之理由（見原判決正本第五頁第二一行至第六頁第二三行
）。又依憑調查證據之結果，說明上訴人等以非法方法使大陸地
區人民非法進入台灣地區均為意圖營利所憑之理由（見原判決正
本第八頁第十五行至第二三行）。從形式上觀察，原判決並無理
由不備、理由矛盾、應於審判期日調查之證據未予調查及不適用
法則等違背法令之情形。又共同正犯之意思聯絡，原不以數人間
直接發生者為限，即有間接之聯絡者，亦包括在內。如甲分別邀
約乙、丙犯罪，雖乙、丙間彼此並無直接之聯絡，亦無礙於其為
共同正犯之成立。原判決事實欄記載：「甲○○、莊○○與真實
姓名不詳綽號『小蔡』之成年男子均係參與真實姓名不詳綽號『
宏哥』之成年男子所經營之高雄地區色情業者『大樂』應召站，
並均自民國九十三年某日起與『宏哥』、『小蔡』及應召站姓名
不詳之成年人等人共同基於意圖營利使大陸地區女子非法入境台
灣、使公務員登載不實文書之概括犯意聯絡及共同基於意圖使該
等女子與不特定男子為性交行為而媒介以營利為常業之犯意聯絡
」，旨在認定甲○○與莊○○、「小蔡」、「宏哥」及「大樂應
召站」所屬姓名不詳之成年人間，就本件使大陸地區女子非法進
入台灣地區、使公務員公文書登載不實及意圖使女子與不特定男
子為性交行為而媒介以營利為常業等犯罪事實，有直接之犯意聯
絡；而該事實欄另記載：「由甲○○、莊○○、『小蔡』在台尋
找願意至大陸地區假結婚之台灣地區乙○○、許○○及吳○○，
約定由莊○○出資招待至大陸地區往返機票、食宿費用而前往與
大陸地區女子假結婚，並聽從指示為大陸女子辦理入台手續」，
乃認定「宏哥」與乙○○、許○○、吳○○就該判決事實二、(一)
所示犯行之犯意聯絡，係間接之聯絡，其理由說明：「乙○○、
許○○分別與甲○○、莊○○及『宏哥』、『小蔡』及應召站成
年○○人成員間，就犯罪事實二、(一)部分，有犯意聯絡及行為分
擔，均應論以共同正犯」，亦係如此，其間並無牴觸。甲○○上
訴意旨（一）執此指摘原判決理由不備及理由矛盾，顯屬誤會。
至於原判決理由記載：「甲○○係為圖得大陸女子每次性交易之
管理費用一百元，莊○○係為圖得大陸女子每次性交易之費用二
百元，許○○、乙○○（、吳○○）等三人，則係為圖得每月領
得之人頭丈夫費用二至三萬元，故足認甲○○、莊○○、許○○
、乙○○等四人均具有營利之意圖甚明」，旨在說明甲○○、乙
○○、莊○○、許○○、吳○○等人如何就本件營利所得為分配
，並○○據該項營利所得分配之情形，認定渠等有營利之意圖，
此項說明並不影響原判決就渠等對於本件犯罪為如何之犯意聯絡
及行為分擔之事實認定，甲○○上訴意旨（二）執前揭理由說明
，指摘原判決理由不備，顯不足以辨識原判決該部分已具備違背
法令之形式要件。又共同正犯間，非僅就其自己實行之行為負其
責任，並在犯意聯絡之範圍內，對於他共同正犯所實行之行為，
亦應共同負責。甲○○與乙○○、許○○、吳○○等人既係本件
犯罪之共同正犯，而原判決理由記載：「甲○○係為圖得大陸女
子每次性交易之管理費用一百元，莊○○係為圖得大陸女子每次
性交易之費用二百元，許○○、乙○○（、吳○○）等三人，則
係為圖得每月領得之人頭丈夫費用二至三萬元，故足認甲○○、
莊○○、許○○、乙○○等四人均具有營利之意圖甚明」，復祇
是說明甲○○、乙○○、莊○○、許○○、吳○○等人就本件營
利所得為分配之情形，非謂渠等之營利應分別觀察，則乙○○、
許○○、吳○○等人既因以假結婚之不法方式，分別使大陸地區
女子林○○、林○○、陳○○進入台灣地區，而可分別獲取每月
二至三萬元不等之人頭丈夫費用，且此部分營利方式，亦在甲○
○與渠三人犯意聯絡範圍之內，甲○○對此自應同負其責，原判
決論甲○○以共同連續意圖營利違反不得使大陸地區人民非法進
入台灣地區之規定罪名，自未違法。甲○○上訴意旨（三）執其
所分得之一百元，係每次性交易之管理費用，與非法安排大陸地
區人民非法進入台灣地區之行為，不具有相當對價關係等語，主
張其所為僅該當於台灣地區與大陸地區人民關係條例第七十九條
第一項之規定，並以此指摘原判決有適用法則不當及理由不備之
違法，殊屬誤會。次查乙○○之原審選任辯護人於原審準備程序
，雖曾具狀聲請傳喚證人即高雄市政府警察局刑事警察大隊偵查
員李○○到庭作證，惟原審審判長於審判期日就上訴人等被訴之
犯罪事實為訊問前，詢問乙○○及其原審指定辯護人：「尚有何
證據請求調查﹖」，乃均答稱：「無」（見原審卷第一二一頁）
。乙○○上訴意旨（一）至法律審之本院，始又執原審未傳喚證
人李○○到庭作證云云，指摘原判決證據調查未盡，顯非依據卷
內資料而為主張。至於是否宣告緩刑，本屬法院有權斟酌決定之
事項，未併予宣告緩刑，不生不適用法則之違法問題。乙○○上
訴意旨（二）執原審未就其併為緩刑宣告云云，指摘原判決違法
，顯不足以辨識原判決關於乙○○部分已具備違背法令之形式要
件。再依原判決理由說明，係依刑法第五十九條規定酌減乙○○
之刑後，審酌乙○○以「假結婚真入境」方式，使大陸地區人民
得以非法進入台灣地區，對台灣社會安全及秩序所造成之損害、
經查獲後坦承犯行之犯罪後態度及擔任人頭丈夫，每月領取金錢
等一切情狀，量處乙○○有期徒刑一年十月；則原審為上揭刑之
量定時，就刑法第五十七條各款所定之科刑輕重標準，自非未予
斟酌。乙○○上訴意旨（二）另執原審為刑之量定時，未審酌刑
法第五十七條第四款之規定云云，指摘原判決違法，自非合法。
綜上所論，
本件上訴人等之上訴，均屬違背法律上之程式，皆予駁回。至於
原判決認與甲○○共同連續意圖營利違反不得使大陸地區人民非
法進入台灣地區之規定、共同意圖使女子與他人為性交之行為而
媒介以營利為常業，以及乙○○共同連續意圖營利違反不得使大
陸地區人民非法進入台灣地區之規定部分，分別有牽連犯裁判上
一罪關係之使公務員公文書登載不實部分，原判決認係觸犯刑法
第二百十四條之使公務員公文書登載不實罪；經查刑法第二百十
四條之使公務員公文書登載不實罪，其法定本刑為三年以下有期
徒刑、拘役或五百元以下罰金，屬刑事訴訟法第三百七十六條第
一款所列之罪，與之分別有牽連犯裁判上一罪關係之甲○○共同
連續意圖營利違反不得使大陸地區人民非法進入台灣地區之規定
為常業、意圖使女子與他人為性交之行為而媒介以營利為常業、
以及乙○○共同連續意圖營利違反不得使大陸地區人民非法進入
台灣地區之規定等部分之上訴，既不合法，自無從就有牽連犯關
係之上開輕罪部分併為實體上審判，此等部分既經第二審判決，
自均不得上訴於第三審法院，上訴人等就此等部分竟復分別提起
上訴，顯非適法，均予駁回。
據上論結，應依刑事訴訟法第三百九十五條前段，判決如主文。
中    華    民    國  九十九  年    二    月    四    日
                      最高法院刑事第七庭
                          審判長法官  林  永  茂
                                法官  蘇  振  堂
                                法官  蕭  仰  歸
                                法官  林  立  華
                                法官  陳  世  淙
本件正本證明與原本無異
                                      書  記  官
中    華    民    國  九十九  年    二    月   十一   日
                                                     m

司法院資訊處製作；財團法人民間司法改革基金會備份。
